臺灣高雄地方法院民事判決　九十三年度訴字第三二九號
　　原　　　告　乙○○
　　訴訟代理人　康進益律師
　　被　　　告　鑫巨鴻股份有限公司
　　法定代理人　甲○○
當事人間債務人異議之訴等事件，本院民國九十三年六月十日言詞辯論終結，判決如
下：
    主    文
本院九十二年度執字第五九八八０號拍賣抵押物強制執行事件所為之強制執行程序應
予撤銷。
被告應將原告所有坐落高雄縣岡山鎮○○段一一九之五二地號土地，於民國九十一年
八月一日向高雄縣岡山地政事務所所為登記字號岡資地字第０八六五七０號，權利價
值新臺幣參佰萬元之抵押權登記予以塗銷。
訴訟費用由被告負擔。
    事實及理由
壹、程序方面：
一、按「訴狀送達後，原告不得將原訴變更或追加他訴，但有民事訴訟法第二百五十
    五條第一項各款情形之一者，不在此限：一、被告同意者。二、請求之基礎事實
    同一者。三、擴張或減縮應受判決事項之聲明者。四、因情事變更而以他項聲明
    代最初之聲明者。五、該訴訟標的對於數人必須合一確定時，追加其原非當事人
    之人為當事人者。六、訴訟進行中，於某法律關係之成立與否有爭執，而其裁判
    應以該法律關係為據，並求對於被告確定其法律關係之判決者。七、不甚礙被告
    之防禦及訴訟之終結者」，民事訴訟法第二百五十五條第一項定有明文。
二、經查，本件原告於民國九十三年二月十二日起訴時，係主張伊固有向訴外人津富
    食品有限公司（下稱津富公司）借得新臺幣（下同）二十二萬元，並提供原告所
    有坐落高雄縣岡山鎮○○段一一九之五二地號之土地（下稱系爭土地）為抵押權
    設定之標的，然並未向被告借款或買賣貨物，與被告間並無債權債務關係，詎上
    開抵押權竟設定權利人為被告公司，且權利價值亦高達三百萬元，此顯係被告與
    津富公司共謀設計詐騙原告，致使原告陷於錯誤而提供系爭土地為抵押權設定。
    從而，爰依侵權行為之法律關係求為判決確認被告與原告間就原告所有坐落高雄
    縣岡山鎮○○段一一九之五二地號土地，於九十一年八月一日向高雄縣岡山地政
    事務所所為登記字號岡資地字第０八六五七０號抵押債權，於逾二十二萬元部分
    之抵押債權不存在等語。嗣原告於本件訴訟之第一次言詞辯論期日（即九十三年
    三月二十九日），即追加其訴訟標的法律關係，主張因抵押權為不動產物權，非
    經登記，不生效力，抵押權人僅能依設定登記之內容行使權利，是抵押債務人究
    為何人，應以設定登記之內容為準。而兩造間並無債權債務關係，系爭抵押權應
    屬不成立，乃被告竟以系爭抵押權聲請裁定拍賣抵押物獲准，而以本院九十二年
    度執字第五九八八０號拍賣抵押物強制執行事件進行強制執行程序，原告自得依
    強制執行法第十四條第二項之規定提起債務人異議之訴，並以先位之訴求為判決
    ：
    (1)本院九十二年度執字第五九八八０號拍賣抵押物強制執行事件所為之強制執行
    程序應予撤銷。(2)被告應將原告所有坐落高雄縣岡山鎮○○段一一九之五二地號
    土地，於九十一年八月一日向高雄縣岡山地政事務所所為登記字號岡資地字第０
    八六五七０號，權利價值新臺幣三百萬元之抵押權登記予以塗銷。併以備位之訴
    求為判決：(1)確認被告與原告間就原告所有坐落於高雄縣岡山鎮○○段一一九之
    五二地號土地，於九十一年八月一日向高雄縣岡山地政事務所所為登記字號岡資
    地字第０八六五七０號抵押債權，於逾二十二萬元部分抵押債權不存在。(2)被告
    應將原告所有坐落高雄縣岡山鎮○○段一一九之五二地號土地，於九十一年八月
    一日向高雄縣岡山地政事務所所為登記字號岡資地字第０八六五七０號權利價值
    逾二十二萬元之抵押權登記予以塗銷。經核原告上開追加之主張，其請求之基礎
    事實與原起訴之事實同一；且亦不甚礙被告之防禦及訴訟之終結，揆諸上開民事
    訴訟法第二百五十五條第一項第二款及第七款之規定，原告為訴之追加，自屬依
    法有據，而可准許，先予敘明。
貳、實體方面：
一、原告起訴主張：原告因需款孔急，於九十一年七月二十五日從報載借款廣告與自
    稱為「唐先生」之人聯絡，該自稱「唐先生」之人指示原告帶同辦理抵押貸款所
    需資料，約定在高雄市○○○路某咖啡店見面，由唐先生簡單說明貸款金額及細
    節後，隨即通知自稱為津富公司代表人之一對夫婦到場，唐先生當場即提出一張
    借款協議書及本票，要求原告及配偶楊秋蘭在其上簽名，並當場以津富公司名義
    交付現金五萬元及面額十七萬元之支票一紙與原告收執。雙方並約定九十一年八
    月一日再到代書事務所辦理抵押設定。俟八月一日原告委託配偶楊秋蘭由唐先生
    帶至高雄市○○區○○路七號大順代書事務所，由該所職員楊蜀慧帶同楊秋蘭前
    去岡山地政事務所辦理原告所有坐落高雄縣岡山鎮○○段一一九之五二地號土地
    之抵押權設定登記，而當日所有設定文件均由楊蜀慧書寫辦理，楊秋蘭僅係聽從
    其指示蓋章。惟設定當時楊秋蘭有質疑既僅借款二十二萬元，為何需設定三百萬
    元之抵押權時，楊蜀慧竟稱只要二十二萬元有償還，自可全部塗銷抵押權等語，
    致使楊秋蘭不疑有他而為設定登記。嗣後，原告依約前去設於高雄市○○區○○
    路十二號之津富公司繳交本息，該址竟無該公司行號，亦無負責人邱金寶其人。
    至九十二年八月廿二日原告突竟接獲被告公司之存證信函，要求原告償還津富公
    司積欠之貨款八十五萬八千八百零一元，嗣被告公司又聲請本院裁定准許拍賣上
    開抵押之不動產，且據以聲請強制執行。查原告固有向訴外人津富公司借款二十
    二萬元，並提供系爭土地為抵押權設定之標的，然並未向被告借款或買賣貨物，
    與被告之間亦無債權債務關係，詎上開抵押權竟設定權利人為被告公司，且權利
    價值亦高達三百萬元，此顯係被告與津富公司共謀設計詐騙原告，致使原告限於
    錯誤而提供系爭土地為抵押權設定；且上開抵押權設定亦違反抵押權之從屬性而
    無效，依法自屬有抵押權不成立之事由，原告自得依強制執行法第十四條第二項
    之規定提起債務人異議之訴；且系爭抵押權既違反抵押權之從屬性而有無效之原
    因，原告並得訴請塗銷抵押權登記，爰以先位聲明求為判決：(1)本院九十二年度
    執字第五九八八０號拍賣抵押物強制執行事件所為之強制執行程序應予撤銷。(2)
    被告應將原告所有坐落高雄縣岡山鎮○○段一一九之五二地號土地，於九十一年
    八月一日向高雄縣岡山地政事務所所為登記字號岡資地字第０八六五七０號，權
    利價值新臺幣三百萬元之抵押權登記予以塗銷。併依侵權行為之法律關係以備位
    之訴求為判決：(1)確認被告與原告間就原告所有坐落於高雄縣岡山鎮○○段一一
    九之五二地號土地，於九十一年八月一日向高雄縣岡山地政事務所所為登記字號
    岡資地字第０八六五七０號抵押債權，於逾二十二萬元部分抵押債權不存在。(2)
    被告應將原告所有坐落高雄縣岡山鎮○○段一一九之五二地號土地，於九十一年
    八月一日向高雄縣岡山地政事務所所為登記字號岡資地字第０八六五七０號權利
    價值逾二十二萬元之抵押權登記予以塗銷等語。
二、被告則以：被告公司與原告間固無借款之債權債務關係，惟本件抵押權之設定，
    係原告為擔保津富公司可確實履行對被告公司之買賣貨款債務，方應允以被告為
    權利人，而以原告所有之土地設定抵押權與被告。原告當時有自稱係津富公司之
    股東，致被告公司誤信而同意由其擔保，且當時係約定要設定最高限額抵押權，
    不知為何後來代書設定時漏掉最高限額之登記。另原告亦在九十一年七月二十五
    日與津富公司之借款協議書中簽名同意，願以其所有系爭土地供作抵押擔保津富
    公司積欠被告公司之貨款債務，故兩造間間實存有債權債務關係等語。爰聲明求
    為駁回原告之訴等語。
三、兩造不爭執之事項：
（一）原告係於九十一年七月二十五日向訴外人津富公司借得二十二萬元，並提供原
      告所有坐落高雄縣岡山鎮○○段一一九之五二地號之土地為抵押權設定之標的
      。該抵押權設定之權利人為被告公司，抵押權種類為一般抵押權，權利價值為
      三百萬元，債務人及設定義務人則均為原告。且兩造間並無借款之債權債務關
      係。
（二）九十二年八月廿二日原告接獲被告公司之存證信函，要求原告償還津富公司積
      欠之貨款八十五萬八千八百零一元，被告公司又聲請本院裁定准許拍賣上開抵
      押之不動產，且據以聲請強制執行，現正以本院九十二年度執字第五九八八０
      號拍賣抵押物事件強制執行中。
四、兩造爭執要點厥為：（一）兩造間有無債權債務關係﹖被告可否以原告業已同意
    以其所有系爭土地為津富公司積欠被告公司之貨款債務為擔保抵押設定，即謂兩
    造間存有債權債務關係﹖（二）本件抵押權之設定種類為何種抵押權﹖有無違反
    抵押權之從屬性而無效﹖原告可否訴請塗銷抵押權登記﹖（三）被告公司已聲請
    本院裁定拍賣抵押物獲准，並已為強制執行，則原告可否提起債務人異議之訴﹖
    茲分述本院之判斷如下：
（一）兩造間有無債權債務關係﹖被告可否以原告業已同意以其所有系爭土地為津富
      公司積欠被告公司之貨款債務為擔保抵押設定，即謂兩造間存有債權債務關係
      ﹖
  １、按「抵押權不得由債權分離而為讓與，或為其他債權之擔保。」民法第八百七
      十條定有明文，此乃抵押權從屬性之規定。故「抵押權不能離其抵押物所擔保
      之債權，而單獨存在。」又「按抵押權之設定，在擔保債權之履行，故為從屬
      於主債權之權利，依主債權而存在，除有民法第一百四十五條第一項規定之情
      形外，亦於主債權因清償抵銷，免除等原因全部消滅時隨之歸於消滅，而就民
      法第八百七十條規定抵押權不得由債權分離而為讓與或為其他債權之擔保明文
      ，尤可見抵押權與主債權不可分之從屬特性。」「抵押權從屬於主債權，隨同
      主債權之讓與而移轉於受讓人。」「抵押權係從屬於債權而存在，必先有被擔
      保之債權存在，而後抵押權始得成立，而其債權及抵押權恒屬於同一人。故債
      權人不得將其所享有之抵押權單獨讓與第三人，此乃抵押權之從屬性使然。」
      最高法院五十七年度台上字第一九三九號、六十九年度台上字第三五號、七十
      八年度台上字第九四四號及八十三年度台上字第四二三號分別著有判決可稽。
      故抵押權固不得由債權分離而為讓與；亦不得由債權分離而為其他債權之擔保
      。從而，債權人不得僅保留其債權，而單獨以其抵押權為擔保，如有此情形，
      不僅違反上開民法第八百七十條之規定，亦屬違反物權法定主義之原則（民法
      第七百五十七條之規定參照），而創設不動產權利之抵押權或質權，揆諸民法
      第七十一條之規定，應屬無效，先予敘明。
  ２、經查，被告已自承其與原告間並無借款之債權債務關係（本院九十三年六月十
      日言詞辯論筆錄），雖原告自認有在九十一年七月二十五日與津富公司之借款
      協議書中簽名同意，願以其所有系爭土地供作抵押擔保津富公司積欠被告公司
      之貨款債務，並有該借款協議書一件在卷可資參憑。惟揆諸首揭說明，抵押權
      既不得由債權分離而為讓與；或為其他債權之擔保，則縱原告與訴外人津富公
      司均同意由津富公司保留其借款與原告之債權，而單獨以其設定之抵押權為津
      富公司向被告買賣貨款之擔保，惟此已違反上開民法第八百七十條之規定，亦
      屬違反民法第七百五十七條所定「物權法定主義」之原則，而私自創設不動產
      抵押權之擔保質權，揆諸民法第七十一條之規定，自屬無效。從而，抵押權既
      不能離其抵押物所擔保之債權，而單獨存在，故被告公司抗辯：因原告業已同
      意以其所有系爭土地為津富公司積欠被告公司之貨款債務為擔保抵押設定，故
      兩造間存有債權債務關係，被告公司自可為系爭抵押權之權利人云云，殊屬無
      據。
（二）本件抵押權之設定種類為何種抵押權﹖有無違反抵押權之從屬性而無效﹖原告
      可否訴請塗銷抵押權登記﹖
  １、次按「抵押權為不動產物權，非經登記，不生效力，抵押權人僅能依設定登記
      內容行使其權利。」（最高法院七十年度第十八次民事庭會議決議（三）參照
      ）；又「抵押權為不動產物權，非經登記，不生效力，抵押權人僅能依設定登
      記之內容行使權利，是抵押債務人究為何人，應以設定登記之內容為準。」最
      高法院七十二年台上字第二四三二號著有判例亦可供參照。
  ２、被告雖辯稱：本件設定應該係最高限額抵押權，故不受抵押權從屬性之限制，
      僅係當初代書設定時疏漏為登記而已云云。惟查：本件抵押權之設定為一般抵
      押權（及俗稱債權額抵押），其權利價值為三百萬元，登記之債權人為被告公
      司，債務人及義務人均為原告等情，此有原告提出之系爭土地登記謄本一份在
      卷可稽，復經本院向高雄縣岡山地政事務所函調本件抵押權設定之全案卷宗一
      份附卷可供參憑，堪信為真實。則被告辯稱本件抵押權之設定係最高限額抵押
      云云，顯屬不實。又「設定抵押權，以債權之成立為前提，若其債權不成立或
      無效時，因抵押權之有從屬性，其抵押權應不生效力。」（最高法院七十年度
      台上字第一四八八號判決參照）。而被告公司既無借款與原告；或與原告間有
      任何買賣之債權債務關係，如前所述，故被告公司之債權並無由成立，則揆諸
      抵押權之從屬性，本件抵押權之設定即不生效力而為無效。復按「無效法律行
      為之當事人，於行為當時知其無效，或可得而知者，應負回復原狀或損害賠償
      之責任。」民法第一百十三條定有明文。從而，原告以系爭抵押權有無效之原
      因，而以先位之訴求為被告應塗銷系爭抵押權之登記，即屬依法有據。
（三）被告公司已聲請本院裁定拍賣抵押物獲准，並已為強制執行，則原告可否提起
      債務人異議之訴﹖
  １、按「執行名義無確定判決同一之效力者，於執行名義成立前，如有債權不成立
      或消滅或妨礙債權人請求之事由發生，債務人亦得於強制執行程序終結前提起
      異議之訴。」強制執行法第十四條第二項定有明文。又「執行名義無確定判決
      同一之效力者，於執行名義成立前，如有債權不成立或消滅或妨礙債權人請求
      之事由發生，債務人亦得於強制執行程序終結前提起異議之訴，強制執行法第
      十四條第二項固定有明文，惟該項之修正意旨，在於無實體上確定力之執行名
      義，因未經實體上權利存否之審查，債務人實無抗辯之機會，乃就此項執行名
      義成立前，所存實體上權利義務存否之爭執，許由債務人提起異議之訴，以謀
      救濟。即債務人就實體上權利義務之存否，在強制執行程序終結前，尚得提起
      異議之訴。倘未於該強制執行程序終結前加以爭執，依該執行名義所為之強制
      執行程序始成為終局之執行，以求程序之安定。準此，得依此項規定提起異議
      之訴者，應限於依非訟事件程序審查而許可對之強制執行之債務人，如准許拍
      賣抵押物、准許本票強制執行等可為終局執行名義之裁定所載之債務人，始足
      當之。」最高法院九十二年度台上字第二一三八號判決意旨可資參照。
  ２、經查，本件兩造間並無債權債務關係成立，系爭抵押權之設定已因違反抵押權
      之從屬性而自始不生效力，如前所述。且被告公司又以抵押權人之身分聲請本
      院裁定准許拍賣上開抵押之不動產，且據以聲請強制執行，現正以本院九十二
      年度執字第五九八八０號拍賣抵押物事件強制執行原告之系爭土地，目前執行
      程序尚未終結之事實，已據本院調閱上開執行案卷查明屬實，並有該案卷宗之
      影本一份在卷可稽。則原告以本件在執行名義成立前，有債權不成立之事由，
      本於強制執行法第十四條第二項之規定提起債務人異議之訴，亦屬有據，應予
      准許。
五、綜上所述，本件兩造間並無債權債務關係成立，則原告以本件在執行名義成立前
    ，有債權不成立之事由，本於強制執行法第十四條第二項之規定提起債務人異議
    之訴，以先位之訴求為判決本院九十二年度執字第五九八八０號拍賣抵押物強制
    執行事件所為之強制執行程序應予撤銷；及主張本件系爭抵押權之設定已因違反
    抵押權之從屬性而無效，併訴請被告應將原告所有坐落高雄縣岡山鎮○○段一一
    九之五二地號土地，於民國九十一年八月一日向高雄縣岡山地政事務所所為登記
    字號岡資地字第０八六五七０號，權利價值三百萬元之抵押權登記予以塗銷，均
    屬依法有據，均應予准許。
六、又本件事證已臻明確，且原告以先位之訴既已可獲勝訴之判決，則原告備位之聲
    明及請求，併兩造其餘陳述及舉證，本院認均核與本院上開得心證之事實無涉，
    爰不贅於論述指駁，併敘明之。
據上論結，原告之訴為有理由，依民事訴訟法第七十八條，判決如主文。
中　　　華　　　民　　　國　　九十三　　年　　　六　　　月　　二十四　　日
                                臺灣高雄地方法院民事第二庭
~B法　　　官　楊富強
正本係照原本作成。
如不服本判決，應於送達後廿日內，向本院提出上訴狀並表明上訴理由，如於本判決
宣示後送達前提起上訴者，應於判決送達後十日內補提上訴理由書（須附繕本）。
中　　　華　　　民　　　國　　九十三　　年　　　六　　　月　　二十四　　日
~B法院書記官　陳淑女
